【裁判字號】    97,訴,975
【裁判日期】    980421
【裁判案由】    拆屋還地
【裁判全文】
臺灣彰化地方法院民事判決  97年度訴字第975號
原      告  乙○○
訴訟代理人  楊錫楨律師
被      告  甲○
訴訟代理人  張崇哲律師
複  代理人  張仕融律師
上列當事人間請求拆屋還地事件，本院於民國98年4月7日言詞辯
論終結，茲判決如下：
    主  文
原告之訴及假執行之聲請均駁回。
訴訟費用由原告負擔。
    事實及理由
一、原告起訴主張：
  (一)坐落彰化縣溪湖鎮○○段1043地號土地係兩造共有，兩造未
    曾協議分管，被告未經原告同意，竟在上開土地上如附圖所
    示D1部分之土地興建鐵皮工廠，已侵害原告之所有權。被告
    訛稱系爭建物係於民國78年至80年間興建，距今已近20年，
    系爭建物由原告及訴外人丁○○、丙○○等人興建完成云云
    ，原告否認之，因72年起至86年4月底，原告在姊夫開設之
    慶泰鐵工廠工作，因鐵工廠無多餘工作乃離職，為延續勞保
    年資及為生計之故，於87年初前往被告開設之三口井企業有
    限公司工作，後於91年10月間辭職又改往慶泰鐵工廠工作迄
    96年3月退休，且原告住居於埔鹽鄉，而系爭土地坐落溪湖
    鎮，原告係在系爭建物完工後，始知悉被告無權占用等情，
    原告自始未同意被告使用系爭土地，亦無默示同意之事實，
    被告所述原告有幫忙興建云云，顯然子虛烏有，況系爭建物
    面積尚非廣大，在工時上頂多數月即可完成，渠等上開所辯
    顯與事理有違。
  (二)又按訴訟代理人事實上之陳述，經到場之當事人本人，即時
    撤銷或更正者，不生效力，民事訴訟法第72條有明文規定；
    民事訴訟法第72條之規定，係以事實之點，本人較訴訟代理
    人深悉為其理由，故訴訟代理人事實上之陳述，僅到場之當
    事人本人，得即時撤銷或更正之，其他訴訟代理人，無代當
    事人本人撤銷或更正之權限。（最高法院民刑庭總會31年11
    月9日決議意旨參照）；訴訟代理人為訴訟行為，係本於當
    事人之授權以自己之意思為之，並非本人之代言機關，故其
    行為有無錯誤，不依本人之意思決之，而依代理人之意思決
    之，其所為事實上之陳述，除經到場之當事人本人即時撤銷
    或更正外，其效果即及於當事人本人，不得以與當事人或本
    人之真意不符為理由，而否認其效力。（最高法院49年台上
    字第2362號判例意旨參照）。據上開見解可知，被告訴訟代
    理人事後改稱先前誤稱系爭建物係於78至80年間興建，應是
    指機械廠部分，有事後附和證人丁○○之證詞之虞，否則，
    其應可於98年3月24日證人丁○○到庭證稱前，併同陳報狀
    更正地號記載錯誤之機會，一同更正之，渠等所辯前後不一
    ，顯係臨訟杜撰之詞，與事實相左，故應認為98年3月5日民
    事答辯狀所為上開事實之陳述「系爭建物被告約於78年至80
    年間興建，興建至今已將近20年，被告於興建系爭建物時，
    原告曾幫助被告興建系爭建物，系爭建物為原告及訴外人丁
    ○○、丙○○等人興建完成。」其效果即及於當事人本人，
    不得以與當事人或本人之真意不符為理由，而事後否認其效
    力。
  (三)依證人所言可知，有關原告參與搭建鵝毛工廠之時間，證人
    丁○○係證稱原告參與搭蓋系爭建物後工作不久離職，之後
    再回來工作2年，而證人丙○○則證稱原告參與搭蓋系爭建
    物之時間，為原告後來任職被告處的2年時間內。據此，二
    位證人有關原告參與搭建系爭建物之時間，彼此證述不一，
    況原告係於87年初前後至91年10月在被告處任職，並無證人
    所述有前後兩段任職或任職2年之情形，證人所述已屬有疑
    ；又有關原告參與搭建系爭建物所在位置，證人丙○○係證
    稱D2靠近A1的部分，證人丁○○則證稱D1的位置。據此，二
    位證人有關原告參與搭建系爭建物究竟位置何在，彼此證述
    不一；如鈞院認為證人丁○○及丙○○之證詞可採時，則因
    證人丁○○係證稱「原告曾在建廠之初有幫忙興建一段時間
    ，當時工廠搭建10幾天就蓋好了。」、「他有參與搭蓋鵝毛
    工廠的屋頂」、「 (請證人確認原告參與搭設鵝毛廠豬舍屋
    頂，指的是那個部分)D1 的位置，鵝毛工廠的屋頂是陸續搭
    蓋，不是一次完成。」；證人丙○○亦係證稱：「原告有參
    與搭蓋鵝毛廠豬舍的屋頂」、「 (請證人確認原告參與搭設
    鵝毛廠豬舍屋頂，指的是那個部分)D2 靠近A1的部分。」，
    又證人2位均一致證稱：「 (2位證人所指的位置是舊的豬舍
    ？)是，舊的鵝毛廠原來就是作工廠使用，旁邊的豬舍後來
    才搭蓋鐵皮撿鵝毛用，原來豬舍的圍牆一部分還在。」等語
    可知，原告亦僅參與在系爭土地上接近A1位置之部分D2舊豬
    舍改搭建鐵皮之工作10餘天，在系爭土地上之其他D1部分鵝
    毛廠鐵皮建物部分，原告則未參與後續興建工作。從而：1.
    如原告未曾在被告處任職，卻幫忙興建在系爭土地上特定位
    置之被告所有鐵皮屋時，或可推定因原告上開幫忙興建之舉
    動，足以間接推知原告同意被告可在系爭土地上之上開特定
    位置興建鐵皮屋，然因原告於幫忙興建之時，係受僱被告，
    基於勞動契約之法律關係，原告為謀生計，豈有不服從被告
    指示幫忙興建之抗拒權？故原告幫忙興建之舉動，在參雜原
    告有勞務提供履行義務之情況下，實與一般默示意思表示之
    情形有間，不應比附援引。2.如鈞院認為原告上開幫忙被告
    搭建在舊豬舍屋頂鐵皮之工作，可視為默示之意思表示，而
    認為原告有同意被告使用系爭土地時，則因依上開二位證人
    所證述之事實為原告僅參與在系爭土地上接近A1位置之部分
    D2舊豬舍改搭建鐵皮工作，是原告僅同意被告在系爭土地上
    接近A1位置之特定部分土地有默示之同意權，即就前述特定
    位置，兩造有使用借貸關係；在系爭土地上除接近A1位置之
    特定部分以外，由部分D1建物所坐落之兩造共有系爭土地之
    其他部分土地，原告因未參與興建，故該部分兩造並無使用
    借貸關係。
  (四)系爭土地最初由頂寮段207地號土地分割而來之過程，即除
    兩造所共有之土地外，其他分割後之其他土地，均已由建商
    建築房屋後出賣他人，對於前述兩造所共有之土地，原告為
    利未來能利用土地興建建物或將土地出賣第三人，乃先就兩
    造所共有之同段1045、1046、1047地號等3筆土地，於96年
    訴請合併分割，並經鈞院96年度訴字第420號判決確定在案
    ，而由原告取得分割後之同段1045地號土地，被告則分得同
    段1045之1地號土地後，並由原告對被告寄發存證信函，要
    求被告應拆除在原告所分得土地上之被告所有建物，又因原
    告所分得之同段1045地號土地上及編定為道路用地之兩造所
    共有之系爭土地上，有訴外人巫松輝所占用之地上物，原告
    仍基於前開分割共有物之目的，及須利用已編定為道路用地
    之系爭土地對外通行之目的，續對巫松輝於97年提起拆屋還
    地訴訟，亦經鈞院97年度訴字第806號民事判決。前開事證
    ，均可證明原告有自行充分使用所有土地之事實，為讓自己
    分割取得之同段1045地號土地能興建房屋或出賣他人，已有
    使用作為道路用地之系爭土地之必要；又因原告前開事後自
    己須用系爭土地之原因事實，為於90或91年間，原告就上開
    在系爭土地上之特定位置有默示同意時所不可預知，故原告
    自得依民法第472條第1款之規定，對被告行使契約終止權。
    次查，原告僅對於被告在系爭土地上接近A1位置之特定部分
    土地有默示之同意權，即就前述特定位置，兩造有使用借貸
    關係；在系爭土地上除接近A1位置之特定部分土地以外，原
    告並未同意被告可使用系爭土地以外之其他部分土地，被告
    竟違反前述默示同意之約定，在系爭土地上除原告參與興建
    之前述部分土地以外之土地，續興建其他D1建物，被告顯然
    違反兩造於90或91年間之使用借貸約定，故原告亦得依民法
    第472條第2款之規定，對被告行使契約終止權。原告自得以
    本書狀送達被告為方法，作為行使終止權之意思表示，並於
    本書狀送達被告時，發生終止權之效力。既然，原告已合法
    行使終止權，則兩造使用借貸契約已終止，被告對於系爭土
    地即無使用權，仍構成無權占有。
  (五)綜上，原告自得依民法第767條、第821條規定，請求被告拆
    除系爭建物並返還系爭占有部分之土地給全體所有人。並聲
    明：1.被告應將系爭土地上如附圖所示D1部分、面積219.38
     平方公尺之鐵皮工廠拆除，並將該部份土地返還原告及其
    他共有人；2.願供擔保，請准宣告假執行。
二、被告則以：原告自承於86年至91年間曾在被告工廠工作，足
    見原告確曾於被告工廠工作，且由證人之證述可知，鵝毛工
    廠原是豬舍，在原告工作時即存在，原告參與該豬舍改建為
    撿鵝毛工廠之搭蓋鐵皮屋頂，初已有默示被告占用管理該特
    定部分之意思表示，雖原告又抗辯當時伊受僱被告，基於勞
    動契約關係為謀生計，豈有不服從被告指示幫忙興建之抗拒
    權云云，惟查，兩造間之勞動契約關係早於起訴前消滅已久
    ，原告若受有不公平壓迫，理應在勞動契約關係結束不久，
    即可起訴，再者，兩造間之勞動契約關係之存在，亦未嘗不
    可解為係因原告同意由被告分管該部分土地而成立？嗣後，
    因原告未在該處工作即態度反覆要求拆除原工作之廠房，豈
    非有違民法第148條之誠信原則。系爭土地上之鐵皮工廠，
    因初建為豬舍之用後始在原告幫助下改建鐵皮屋頂而成撿鵝
    毛工廠，此業經證人證述在卷，且因被告在系爭土地及原共
    有之土地上有多間廠房，如機械廠及本件撿鵝毛工廠及豬舍
    ，皆在多年前即已興建完成，一時無法詳細記憶每間廠房之
    建築時日，始必須後來更正建築時間，故被告縱於事後改稱
    前詞置辯，要與民事訴訟法第72條規定無違等語置辯。並聲
    明：(一)原告之訴駁回；(二)如受不利之判決願供擔保請准予
    宣告假執行。
二、查原告主張坐落彰化縣溪湖鎮○○段1043地號土地係兩造所
    共有，其上有被告所有之如附圖所示D1部分、面積219.38平
    方公尺鐵皮工廠占用等情，業據其提出土地登記簿謄本為證
    ，並有彰化縣溪湖地政事務所收件日期文號97年10月21日11
    87號複丈成果圖在卷足憑，復為被告所不爭執，故原告此部
    份之主張堪信為真實。
三、又原告主張被告係無權占用系爭土地興建上開建物，惟被告
    則以其係經原告同意而合法占用系爭土地等語為辯。經查，
    原告於87年至91年10月間曾在被告開設之三口井企業有限公
    司（下稱三口井公司）工廠工作，此為原告所自承，亦有稅
    務電子閘門財產所得資料在卷可稽，原告雖否認其受僱於被
    告期間曾參與搭蓋如附圖所示Ｄ部分由豬舍改建為撿鵝毛工
    廠之鐵皮屋頂，並稱如有參與亦僅接近附圖所示A1位置之D2
    就豬舍改建部分有默示同意，附圖所示D1部分則無云云。惟
    上開情節業經證人丁○○、丙○○到庭證稱：「我受僱被告
    已工作三十多年，地點在溪湖被告的鐵皮工廠，工作是組機
    械。被告廠房興建時，我有幫忙協助。原告曾在建廠之初有
    幫忙興建一段時間，離開後再回來做二年，原告跟我做的工
    作都一樣，我們領的薪水都會報稅，老闆是甲○，他設立壹
    個山口井股份有限公司，原告住埔鹽鄉。當時工廠搭建十幾
    天就蓋好了，工廠分成二個部分，一部分組機械，一部分由
    女工撿鵝毛，工廠蓋好後原告一開始就與我們一起工作。機
    械工廠約在70幾年間搭蓋，鵝毛廠大概晚了20年才蓋。原告
    是參與鵝毛工廠的部分。搭蓋鵝毛廠時，原告當時就在機械
    廠工作，他有參與搭蓋鵝毛工廠的屋頂。」（丁○○部分）
    、「我從國中畢業開始就在被告工廠工作，期間因當兵、離
    職一段時間，後來又回來工廠工作迄今。機械工廠搭蓋的時
    候，我沒有參與，搭蓋撿鵝毛的鐵皮工廠時我有參與；機械
    工廠先搭蓋。二個工廠相連都在同一筆土地上，我都是在機
    械工廠那邊工作，二個工廠是甲○所有，我因為受僱於甲○
    ，所以有幫他搭蓋工廠，原告原來就在機械工廠工作，搭蓋
    撿鵝毛鐵皮工廠時，他也有參與。鵝毛工廠搭蓋時，我已受
    僱甲○，鵝毛廠約在90或91年間搭蓋，機械廠更早蓋，工廠
    都是陸陸續續蓋起來，我又回來做十幾年，這段期間原告在
    被告工廠工作二年多。原告在被告機械廠工作時，鵝毛廠才
    搭蓋鐵皮屋頂，鵝毛廠原是豬舍，原告有參與搭蓋鵝毛廠豬
    舍的屋頂。」（丙○○部分）等語無訛，因此原告曾參與附
    圖所示Ｄ部分被告所有檢鵝毛工廠鐵皮屋頂之搭建行為應堪
    認定，縱如原告所稱伊僅參與附圖所示D2附近鐵皮工廠屋頂
    之搭建行為，D1部份則無等語為真，然證人丁○○已證稱當
    時工廠搭建十幾天就蓋好了，因此原告於參與搭建部分系爭
    工廠之屋頂後，迄至工廠全部搭建完成以前，既均仍在被告
    公司任職，則對上情必全然知悉，是依原告之舉動及其他情
    事，已足以間接推知原告有默示同意被告於兩造共有之系爭
    土地上興建附圖所示Ｄ部份鐵皮工廠，並得予占有使用該特
    定部分土地之情事存在，故被告所辯實屬可採。
四、再按各共有人按其應有部分，對於共有物之全部雖有使用收
    益之權。惟未經共有人協議分管之共有物，共有人對共有物
    之特定部分占用收益，仍須徵得他共有人全體之同意，惟同
    意僅為單方之意思表示，此與使用借貸需雙方意思表示合致
    ，約定一方以物無償貸與他方使用，他方於使用後返還其物
    ，始成立之契約行為尚有不同，本件原告確已同意被告使用
    系爭共有土地，於其上興建附圖所示Ｄ之鐵皮工廠，已如前
    述，惟原告僅默示同意被告使用土地，並未見兩造有任何使
    用借貸契約之意思表示合意存在，是原告主張就此兩造亦成
    立使用借貸契約一節，洵屬無據，故其依民法第472條第1、
    2 款之規定終止使用借貸契約，主張被告應返還占用之系爭
    土地於全體共有人，實無理由。
五、綜上所述，原告主張被告未經共有人同意於兩造所有彰化縣
    溪湖鎮○○段1043地號土地上興建如附圖所示D1部分、面積
    219.38平方公尺之鐵皮工廠，係無權占用，爰依民法第767
    條、第821條之規定，請求被告拆除上開建物並將該部份土
    地返還原告及其他共有人，自非有據。從而，本件原告之訴
    ，為無理由，應予駁回，其假執行之聲請亦失所附麗，應併
    予駁回。
六、訴訟費用負擔之依據：民事訴訟法第78條。
中    華    民    國    98    年     4    月    21    日
                  民事第一庭    法  官  黃倩玲
以上正本係照原本作成。
如對判決上訴，應於判決送達後20日內向本院提出上訴狀。
中    華    民    國    98    年     4    月    22    日
                              書記官    楊美芳


司法院資訊處製作；財團法人民間司法改革基金會備份。
